最高法院民事判決　　　　　　九十六年度台上字第二九一三號
上　訴　人　乙○○
　　　　　　　　　　樓之1
訴訟代理人　詹漢山律師
　　　　　　林偉超律師
被 上訴 人　甲○○
訴訟代理人　王傳賢律師
上列當事人間請求履行債務事件，上訴人對於中華民國九十六年
三月十三日台灣高等法院台中分院第二審判決（九十五年度重上
字第一一七號），提起上訴，本院判決如下：
    主  文
原判決廢棄，發回台灣高等法院台中分院。
    理  由
本件上訴人主張：兩造之父何天池生前於民國八十七年一月二十
三日以訴外人何正惠、何明珠、何寶珠（下合稱何正惠等三人）
及兩造等五人（均為何天池子女）為連帶保證人，向台中商業銀
行股份有限公司（下稱台中商銀）借款新台幣（下同）三億元（
下稱借款(一)）。同日，上訴人以伊、何正惠等三人及何天池為連
帶保證人向台中商銀借款三億元（下稱借款(二)）；何正惠以兩造
及何天池、何明珠、何寶珠為連帶保證人向台中商銀借款五千萬
元（下稱借款(三)）。上述三筆借款均未依約償還。台中商銀乃聲
請拍賣何天池名下如原判決附表(一)（下稱附表(一)）編號二０至二
二所示土地（下稱何天池名下土地），所得價金清償借款(一)部分
之債務，借款(一)尚有二億六千八百十三萬五千四百八十元未償。
台中商銀再聲請拍賣何天池五名子女共有如附表(一)所示編號一至
十一所示土地（下稱系爭土地），所得價金清償上開借款(一)未受
償部分後，尚餘一億八千四百十六萬七千九百六十九元，何天池
之五名子女每人可分得三千六百八十三萬三千五百九十四元，其
中何正惠以可分得之金額清償借款(三)之債務，其不足部分，由連
帶保證人每人分擔六百零一萬七千九百四十七元，伊就系爭土地
賣得價金尚可分得三千零八十一萬五千六百四十七元。惟被上訴
人未依約償還借款(二)債務，伊以連帶保證人之地位將上開可分得
金額代為清償借款(二)債務等情，爰依民法第七百四十九條規定，
求為命被上訴人返還上開金額本息之判決。
被上訴人則以：借款(二)之債務，係何天池以伊名義向台中商銀借
用，應由何天池負責清償，系爭土地係兩造父母借子女名義登記
，於何天池無法償還債務時受強制執行清償系爭債務，本屬上訴
人履行借名契約之義務。何天池之子女並未達成由伊單獨負擔何
天池債務之協議，且伊就借款(一)之債務已清償利息二千八百六十
三萬一千六百七十九元，伊亦得以上訴人應分擔額為抵銷之抗辯
等語，資為抗辯。
原審廢棄第一審所為上訴人勝訴判決，改判駁回上訴人之訴，無
非以：兩造及何正惠等三人為何天池之子女，何天池於八十九年
二月二十九日死亡，其繼承人為其配偶何蘇敏及五名子女。何天
池生前將系爭土地登記予其女即上訴人、何正惠等三人及何麗珠
名下，應有部分各五分之一，何麗珠於六十一年間死亡，其名下
之應有部分五分之一由被上訴人繼承；又何天池將附表(一)編號一
二至一九土地登記予被上訴人所有，上開十九筆土地及何天池名
下土地共同設定抵押權向台中商銀借款，其中借款(一)之本息、違
約金計三億七千八百四十一萬九千四百六十九元、借款(二)之本息
、違約金計三億二千七百九十六萬三千五百四十元、借款(三)之本
息、違約金計六千零九十萬五千三百八十一元未償，經台中商銀
聲請拍賣前述土地，其中何天池名下土地拍賣所得用以清償借款
(一)部分債務後，借款(一)尚有二億六千八百十三萬五千四百八十元
未償；系爭土地拍賣所得四億五千二百三十萬三千四百四十九元
，清償借款(一)上述未償金額後，尚餘一億八千四百十六萬七千九
百六十九元，系爭土地係何天池出資購買，其所有權狀向由何天
池保管等事實，為兩造所不爭執，堪信為真實。依兩造之母何蘇
敏之證詞，何天池並無將系爭土地贈與子女之意，且如附表(一)所
示之土地於七十九年一月二十三日設定最高限額六億元抵押權與
台中商銀，擔保以何天池及其子女名義向台中商銀借款之五億元
【即原判決附表(二)（下稱附表(二)）編號一】，該編號一借款到期
後換單續借（即附表(二)編號二至五），上訴人承認何天池以其名
義向台中商銀所借款項，均供何天池使用，此外，何正惠等三人
、兩造於八十五年五月簽署撥款協議書，同意渠等與何天池共同
申請之貸款，所貸款項均撥入何天池帳戶內，由其受領，足見上
述借款均係何天池以自己或借用子女名義所借。何天池嗣於八十
五年五月二十三日以自己名義向台中商銀借款三億元（即附表(二)
編號六），用以清償附表(二)編號五之借款，並於同年六月四日再
以附表(一)所示土地為台中商銀增設一億八千萬元最高限額抵押權
，而於同年月十八日以被上訴人名義向台中商銀借款之九千五百
萬元（即附表(二)編號七），該款項匯入何天池支票存款帳戶，用
以清償何正惠名義向興農人壽保險股份有限公司（下稱興農公司
）所借之九千五百萬元，同年七月二日以何天池、被上訴人名義
各借得三億元（即附表(二)編號八），除用以清償附表(二)編號六、
七之債務外，餘二億零五百萬元轉帳入何天池支票存款帳戶，用
以清償何天池、何蘇敏、被上訴名義向台中市第二信用合作社、
興農公司之借款，再於八十七年一月二十三日以何天池名義向台
中商銀為借款(一)、以被上訴人名義為借款(二)之借款，用以清償附
表(二)編號八之借款，足見借款(二)係何天池借被上訴人名義所為，
何天池死亡後，即應由其繼承人清償。又系爭土地由何天池購買
並提供與台中商銀設定抵押，應認系爭土地係何天池借子女之名
義登記，此項借名關係於何天池死亡時即歸於消滅，並應用以清
償何天池對台中商銀之債務。嗣何天池死亡，其全體繼承人達成
何天池名下之資產、負債全由被上訴人承擔之協議，由證人盧銘
偉製作同意書及附件「何天池身後資產負債簡易表」，該同意書
及資產負債簡易表已經兩造簽名。查該同意書記載「確認後附之
資產負債表所在係府君（指何天池）遺留之資產負債，全體同意
授權甲○○（指被上訴人）單獨處理，並由甲○○負完全責任，
如資產不足清償負債時，不足部分應由甲○○負完全清償責任，
若有剩餘平均分配之，或另商定處理方式」，而該資產負債簡易
表關於不動產及負債，僅列何天池名下土地及借款(一)之負債，並
無系爭土地及借款(二)之負債，且被上訴人於何天池死亡後，就借
款(一)借款向台中商銀繳納利息二千八百六十三萬一千六百七十九
元，未向其他繼承人催討，何天池其他繼承人就依同意書記載由
被上訴人取得之資產亦未要求分配，足認何天池之繼承人同意被
上訴人承擔之資產及負債僅限於何天池名下之資產及負債，不包
括何天池以子女名義登記之不動產及以子女名義借貸所負之債務
。被上訴人應單獨清償之債務既不包括借款(二)債務，系爭土地亦
未列入何天池之遺產，應歸登記名義人取得，則以系爭土地設定
抵押而以被上訴人名義借貸之借款(二)，亦應由該土地清償始為合
理。上訴人主張借款(二)債務應由被上訴人單獨清償，不得以系爭
土地賣得價金清償云云，自不足採信，上訴人就系爭土地雖有應
有部分五分之一，仍應就借款(二)債務負連帶清償責任，上訴人以
系爭土地應有部分五分之一賣得之價金清償借款(二)債務，自不得
向被上訴人求償，其依民法第七百四十九條規定請求被上訴人返
還三千零八十一萬五千六百四十七元本息，於法無據，不應准許
，至以系爭土地賣得價金清償應由被上訴人單獨負責之借款(一)債
務，並不在上訴人請求之範圍內，應由上訴人另行起訴請求，非
本件所應審酌等詞，為其判斷之基礎。
惟按審判長應注意令當事人就訴訟關係之事實及法律為適當完全
之辯論；審判長應向當事人發問或曉諭，令其為事實上及法律上
陳述、聲明證據或為其他必要之聲明及陳述；其所聲明或陳述有
不明瞭或不完足者，應令其敘明或補充之。民事訴訟法第一百九
十九條第一項、第二項分別定有明文。此項闡明權之規定，同時
為審判長之闡明義務，審判長違背闡明義務時，所踐行之訴訟程
序即有重大瑕疵。查依同意書約定，被上訴人就借款(一)債務應單
獨負責清償，借款(二)債務則不在被上訴人單獨負責範圍，應由何
天池繼承人連帶清償，其中借款(一)債務以何天池名下土地拍賣所
得價金清償後，尚有二億六千八百十三萬五千四百八十元未償；
借款(二)債務尚有三億二千七百九十六萬三千五百四十元未償，系
爭土地拍賣所得分配金額四億五千二百三十萬三千四百四十九元
等情，為原審確定之事實，若以系爭土地賣得價金清償借款(二)債
務，尚有餘額一億二千四百三十三萬九千九百零九元，上訴人就
此餘額應有五分之一權利。何天池就借款(一)之債務，對外雖應由
其繼承人連帶清償，債權人台中商銀得就系爭土地賣得價金受償
，惟何天池繼承人內部間既約定由被上訴人單獨負責清償，則上
訴人似非不得依同意書約定，在上開餘額權利範圍內請求被上訴
人返還。上訴人於第一審提出系爭同意書（附一審卷一六三頁）
為證據方法，其於原審先則表示被上訴人依同意書約定，應單獨
負責清償借款(一)債務，其不為履行，應負債務不履行責任，惟金
額大於上訴人請求之金額，因訴訟費用過高，擬日後另行請求（
見原審卷(二)四八頁），惟繼則表示依同意書為請求（見原審卷(二)
五九頁），則上訴人有無依同意書為請求？如依同意書請求，其
範圍及金額如何，未經上訴人明白陳述，原審未予闡明，逕認上
訴人以系爭土地應有部分五分之一拍賣所得價金清償應由被上訴
人單獨負責之借款(一)債務，不在上訴人本件請求範圍內，而為不
利上訴人之認定，自嫌率斷，上訴論旨，指摘原判決不當，求予
廢棄，非無理由。
據上論結，本件上訴為有理由。依民事訴訟法第四百七十七條第
一項、第四百七十八條第二項，判決如主文。
中　　華　　民　　國　九十六　年　 十二 　月　二十八　日
                      最高法院民事第六庭
                          審判長法官  朱　建　男
                                法官  顏　南　全
                                法官  黃　義　豐
                                法官  鄭　傑　夫
                                法官  蘇　清　恭
      本件正本證明與原本無異
                                      書  記  官
中　　華　　民　　國　九十七　年　  一　　月　 十六 　日
                                                      Ｑ
